臺灣高等法院刑事裁定
111年度毒抗字第39號
抗  告  人  
即  被  告  簡瑋成


上列抗告人因違反毒品危害防制條例案件，不服臺灣宜蘭地方法
院110年度毒聲字第452號，中華民國110年12月15日裁定（聲請
案號：臺灣宜蘭地方檢察署110年度毒偵字第738號、110年度聲
觀字第402號），提起抗告，本院裁定如下：
    主  文
抗告駁回。                                              
    理  由
一、原裁定意旨略以：被告甲○○基於施用第二級毒品甲基安非他
    命之犯意，於民國110年6月20日1時許為警採尿時回溯96小
    時內之某時許，在不詳地點，施用甲基安非他命1次。被告
    雖未坦承上開施用第二級毒品犯行，然就其於110年6月20日
    1時許，經其本人同意後在宜蘭縣政府警察局宜蘭分局偵查
    隊採集尿液送驗，以及採尿過程係由其親自確認尿瓶淨空後
    採尿等情，於警詢中確認無誤，而其尿液檢體經送慈濟大學
    濫用藥物檢驗中心以「EIA酵素免疫分析法」作初步檢驗，
    並以「GC/MS氣相層析/質譜儀法」作確認檢驗，結果檢出其
    中安非他命、甲基安非他命濃度各為2060ng／ml、23495ng／m
    l，據此，被告尿液確呈甲基安非他命於人體代謝後之陽性
    反應等情，有宜蘭縣政府警察局宜蘭分局尿液檢體取樣數簽
    收紀錄表、慈濟大學濫用藥物檢驗中心110年7月8日慈大藥
    字第1100708004號函暨所附濫用藥物檢驗中心檢驗總表在卷
    可稽；又徵以毒品施用後於尿液中可檢出其代謝物之時間，
    受施用劑量及頻率、施用方式、飲水量多寡、個人體質及其
    代謝情況等因素影響，因個案而異，安非他命一般可檢出之
    時間為施用後1至4天，服用安非他命後24小時內約有服用量
    之30%以原態排泄於尿液中，甲基安非他命服用後24小時內
    約有服用量之70%排泄於尿液中；又目前常用檢驗尿液中是
    否含有毒品反應之方法，有免疫學分析法和層析法兩種；尿
    液初步檢驗採用免疫學分析法，由於該分析法對結構類似之
    成分，亦可能產生反應，故初步檢驗呈陽性反應者，需採用
    另一種不同分析原理之檢驗方法進行確認，經（改制前）行
    政院衛生署認可之檢驗機構則採用氣相／液相層析質譜儀分
    析法，以氣相／液相層析質譜儀分析法進行確認檢驗者，均
    不致產生偽陽性反應。查被告上開為警所採集之尿液，經慈
    濟大學濫用藥物檢驗中心採用氣相層析質譜儀檢驗確認有甲
    基安非他命之陽性反應，其確認方法已足以排除「偽陽性」
    之可能，是被告上開施用第二級毒品之犯行，洵堪認定。又
    被告未曾因施用毒品案件接受觀察、勒戒之情，有本院被告
    前案紀錄表可佐，是檢察官向原審法院聲請將被告送勒戒處
    所觀察、勒戒，於法相符，應予准許。爰依毒品危害防制條
    例第20條第1項、觀察勒戒處分執行條例第3條第1項，裁定
    被告送勒戒處所觀察、勒戒，其期間不得逾2月等語。
二、抗告意旨略以：
　㈠抗告人即被告否認施用甲基安非他命，至多有施用咖啡包，
    其中應無甲基安非他命成分，而近來有檢驗機關採檢錯誤而
    誤判之情形，本件是否可能係採驗機關之檢體受到污染所致
    ，尚非無疑，應有再為調查之必要，而非草率推定抗告人有
    施用甲基安非他命。
　㈡又現行施用毒品之刑事政策對於「初犯」及「5年後再犯」者
    ，係採「觀察、勒戒」與「緩起訴之戒癮治療」並行之雙軌
    模式，前者以監禁式治療為特色，目的在求短時間內隔絕施
    用毒品者之毒品來源，使其專心戒除毒癮；後者則係以社區
    醫療處遇替代監禁式治療，使尚未成癮或衷心戒毒之毒品施
    用者之正常家庭與社會生活得以繼續，避免其等因而失去親
    情支持或被迫中斷工作。抗告人有接受戒癮治療之意願，願
    意配合「緩起訴之戒癮治療」前往醫院就診，且有正當職業
    及收入，將於110年12月25日迎接小兒子誕生，此時若入所
    觀察、勒戒，將頓失經濟來源，且剝奪其人身自由，使其身
    心遭受重大打擊，實不宜逕為勒戒處分。檢察官之聲請理由
    及卷內資料全無證據證明抗告人有因成癮致難以控制自己意
    志及行動，而不得不以拘禁處分助其戒毒之情，既無從認定
    抗告人對於毒品有過度依賴性，實無施以侵害自由較嚴重之
    觀察勒戒之必要等語。
三、按甲基安非他命為毒品危害防制條例第2條第2項第2款所規
    定之第二級毒品。次按犯毒品危害防制條例第10條之罪者，
    檢察官應聲請法院裁定，令被告入勒戒處所觀察、勒戒，其
    期間不得逾2月。依前項規定為觀察、勒戒或強制戒治執行
    完畢釋放後，3年後再犯第10條之罪者，適用前2項之規定，
    毒品危害防制條例第20條第1項、第3項定有明文。另109年1
    月15日增訂，於同年7月15日施行之毒品危害防制條例第20
    條第3項，其立法理由認施用毒品者具「病患性犯人」之特
    質，並參諸世界各國之醫療經驗及醫學界之共識，咸認施用
    毒品成癮者，其心癮甚難戒除，如觀察、勒戒或強制戒治執
    行完畢釋放後，3年後始再有施用第一級、第二級毒品之行
    為者，足見其有戒除毒癮之可能，宜再採以觀察、勒戒方式
    戒除其身癮及以強制戒治方式戒除其心癮之措施，為能放寬
    觀察、勒戒或強制戒治制度之適用時機，以協助施用者戒除
    毒癮，爰修正第3項。是經觀察、勒戒或強制戒治執行完畢
    釋放後，「3年後再犯」者，前所實施之觀察、勒戒或強制
    戒治，已足以遮斷其施用毒品之毒癮，為期自新及協助其斷
    除毒癮，仍適用「初犯」規定，先經檢察官聲請觀察、勒戒
    ，不因其間是否因另犯該罪，經起訴、判刑或執行而受影響
    。
四、經查：
　㈠抗告人雖否認施用甲基安非他命犯行，惟其於110年6月20日1
    時許為警採集之尿液（檢體編號TM110045），經送慈濟大學
    濫用藥物檢驗中心以「GC/MS氣相層析/質譜儀法」確認檢驗
    ，結果檢出其中安非他命、甲基安非他命濃度各為2060ng／m
    l、23495ng／ml，而均為陽性反應，且其甲基安非他命濃度
    定量超過最高極限，有宜蘭縣政府警察局宜蘭分局尿液檢體
    取樣數簽收紀錄表、慈濟大學濫用藥物檢驗中心110年7月8
    日慈大藥字第1100708004號函暨所附濫用藥物檢驗中心檢驗
    總表在卷可稽（見警卷第14至16頁）。抗告意旨雖以近來檢
    驗機關採驗錯誤為由，質疑本件檢體可能遭受污染云云。惟
    查，本件採尿過程係由抗告人檢視所提供之乾淨空瓶，所裝
    之尿液（編號TM110045）亦係抗告人親自排放、裝瓶，並當
    面捺印封緘等情，業經抗告人於警詢中確認無誤，並於前揭
    宜蘭縣政府警察局宜蘭分局尿液檢體取樣數簽收紀錄表上簽
    名捺印（見警卷第4、14頁），足以排除尿液檢體遭污染或
    誤認之可能。而近期雖有高雄醫學大學附設醫院檢驗結果將
    第三級毒品誤判定為第二級毒品之新聞事件，然該等事件係
    因相關之第三級毒品Eutylone為新興毒品，檢驗機構未取得
    該標準品，且Eutylone與第二級毒品Pentylone為同分異構
    物等節所致，有相關新聞資料在卷可參，上開新聞事件所涉
    毒品種類、鑑定結果有誤之原因均與抗告人所施用為甲基安
    非他命及抗告意旨所指檢體或檢驗過程遭受污染云云無涉。
    抗告人臆測其尿液檢體遭受污染既無依據，復執此指稱原裁
    定草率推定施用甲基安非他命云云，均無可採。
　㈡又依據Clarke’s Isolation and Identification of Drugs  第二版，海洛因經由尿液之排出量，在24小時內可達原施用劑量之70﹪。而Jonathan等人於2002年文獻中指出，於4週內分4次使用，每次施用20mg甲基安非他命，收集尿液並以250ng/mL（非我國500ng/mL）為閾值時，最長檢出時間為 56-96小時，有（改制前）行政院衛生署管制藥品管理局94年12月6日管檢字0000000000號函釋意旨可參，是檢察官聲請意旨指抗告人於110年6月20日1時許為警採尿回溯前96小時內某時許有施用甲基安非他命犯行乙節，堪以認定。
　㈢又抗告人前因施用第二級毒品MDMA案件，經臺灣宜蘭地方法
    院少年法庭104年度少調字第92號裁定送觀察、勒戒後，認
    無繼續施用毒品之傾向，而於104年9月10日釋放出所，其後
    則均未曾再接受觀察、勒戒或強制戒治之執行等情，有本院
    被告前案紀錄表、本院施用毒品案件紀錄表及上開裁定在卷
    可稽（均附本院卷），是抗告人本次施用甲基安非他命之時
    間（即110年6月20日回溯96小時內之某時），距其最近一次
    觀察勒戒執行完畢釋放即104年9月10日，已逾3年，核屬毒
    品危害防制條例條例第20條第3項所規定之「3年後再犯」，
    原審雖誤認被告前未曾因施用毒品案件接受觀察、勒戒，惟
    就結果之認定並無影響，亦附此說明。從而，原審依據檢察
    官之聲請，裁定令抗告人入勒戒處所觀察、勒戒，於法自無
    不合。
　㈣至抗告意旨另稱願意接受緩起訴之戒癮治療、檢察官逕行聲
    請觀察、勒戒，容有消極不行使裁量權之裁量怠惰瑕疵，有
    違比例原則云云。惟毒品危害防制條例第24條第1項之規定
    對於「初犯」及「3年後再犯」毒癮治療方式，採行「觀察
    、勒戒」與「附條件之緩起訴處分」並行之雙軌模式，並無
    「附條件之緩起訴處分」應優先於「觀察、勒戒」的強制規
    定。毒品危害防制條例規定之觀察、勒戒處分，係一種針對
    受處分人將來之危險所為預防、矯正措施之保安處分，目的
    係為斷絕施用毒品者之身癮及心癮，並屬強制規定。而該觀
    察勒戒之程式，僅於：⒈依據毒品危害防制條例第24條第1項
    規定，於檢察官先依刑事訴訟法第253條之1第1項、第253條
    之2第1項第4款至第6款或第8款之規定，為附條件之緩起訴
    處分時，不適用之；⒉或犯第10條之罪者，於犯罪未發覺前
    ，自動向衛生福利部指定之醫療機構請求治療，醫療機構依
    據毒品危害防制條例第21條第1項規定，免將請求治療者送
    法院或檢察機關等情，可排除適用外；其餘就初犯或觀察勒
    戒、強制戒治執行完畢3年後再犯施用毒品罪之行為人，犯
    毒品危害防制條例第10條之罪者，檢察官即應向法院提出聲
    請裁定其入勒戒處所觀察、勒戒，且凡經檢察官聲請，法院
    亦僅得裁定令入勒戒處所執行觀察、勒戒，以查有無繼續施
    用毒品傾向，據以幫助受處分人（抗告人）徹底戒毒，並無
    自由裁量以其他方式替代或得以其他原因免予或暫緩執行之
    餘地。再者，觀諸現行毒品危害防制條例，並無課以檢察官
    於聲請觀察、勒戒前或法院裁定前，應訊問被告是否同意觀
    察、勒戒之規定。而依毒品戒癮治療實施辦法及完成治療認
    定標準第4條第1項規定「檢察官為附命完成戒癮治療之緩起
    訴處分前，應向被告說明緩起訴處分之應遵守事項，得其同
    意後，再指定其前往治療機構參加戒癮治療。」受戒癮治療
    者必須自行前往治療機構接受戒癮治療並遵守一定事項，一
    旦違反，其緩起訴處分即有可能遭到撤銷，並由檢察官依法
    繼續偵查或起訴。故如檢察官欲依毒品危害防制條例第24條
    規定，以（附命完成戒癮治療）緩起訴方式替代觀察、勒戒
    時，自應訊問施用毒品者是否同意接受戒癮治療。是緩起訴
    之戒癮治療應屬法律賦予檢察官偵查裁量結果之作為，尚非
    可認為係施用毒品者所享有之權利。況本件檢察官於偵查中
    傳喚抗告人應於110年11月22日到庭，傳票於同年月3日送達
    抗告人住所由同居人即其母親代為收受而已合法送達，然抗
    告人並未到庭等節，亦有臺灣宜蘭地方檢察署檢察官辦案進
    行單、送達證書及點名單在卷可稽（見毒偵卷第14至16頁）
    ，而檢察官為（附命完成戒癮治療）緩起訴處分前，應向被
    告說明緩起訴處分之應遵守事項，並得其同意，業如前述，
    是抗告人於偵訊時無正當理由未到庭，則檢察官未以附命完
    成戒癮治療之緩起訴處分替代觀察、勒戒，依法向原審法院
    聲請裁定將抗告人送勒戒處所觀察、勒戒，所為裁量並無重
    大明顯瑕疵，亦無裁量權濫用之情事。
　㈤抗告人另以個人家庭經濟及幼子甫出生等因素為由指摘原裁
    定不當云云，惟抗告人家庭經濟狀況及家中是否有幼子等節
    ，尚非屬是否應裁定令抗告人入勒戒處所施以觀察、勒戒所
    需考量之因素，自不能執為免除觀察、勒戒處分之理由，是
    抗告意旨請求撤銷原裁定云云，尚非有據。
五、綜上所述，原審以抗告人確有施用第二級毒品之犯行，因而
    裁定令抗告人入勒戒處所觀察、勒戒，核其認事用法，並無
    違法或不當。抗告意旨猶執前詞提起抗告，為無理由，應予
    駁回。
據上論斷，應依刑事訴訟法第412條，裁定如主文。
中　　華　　民　　國　　111 　年　　1 　　月　　27　　日
                  刑事第十四庭  審判長法　官  黃斯偉
                                      法　官  郭豫珍
                                      法　官  黎惠萍
以上正本證明與原本無異。
不得再抗告。
                                      書記官  楊筑鈞
中　　華　　民　　國　　111 　年　　1 　　月　　27　　日